【裁判字號】    89,易,4173
【裁判日期】    901130
【裁判案由】    詐欺等
【裁判全文】
臺灣高雄地方法院刑事判決                        八十九年度易字第四一七三號
    公  訴  人  臺灣高雄地方法院檢察署檢察官
    被      告  乙○○
    被      告  丙○○
    共      同
    選任辯護人  吳秋麗
                陳慧敏律師
    被      告  甲○○
    選任辯護人  侯重信
右列被告因詐欺等案件，經檢察官提起公訴（八十八年度偵字第一八五六一號），本
院判決如左：
    主  文
乙○○未取得合法醫師資格，擅自執行醫療業務，處有期徒刑壹年肆月；又共同連續
意圖為自己不法之所有，以詐術使人將本人之物交付，處有期徒刑壹年貳月；應執行
有期徒刑貳年肆月。
丙○○、甲○○共同意圖為自己不法之所有，以詐術使人將本人之物交付，各處有期
徒刑陸月，如易科罰金，均以參佰元折算壹日。
    事  實
一、乙○○明知自己並未取得合法醫師資格，不得執行醫療行為，竟於不詳時間、地
    點，偽造「醫師證書」、「外科專科醫師證書」，而於民國（下同）八十七年九
    月中旬某日，持以行使向佳聯國際開發有限公司（以下稱佳聯公司）偽稱其具有
    醫師資格，經受雇後，並基於概括犯意，自八十七年九月中旬起至八十八年三月
    底止，連續在高雄市○○○路二百二十八號七樓之二佳聯公司開設之佳聯診所內
    ，擅自執行為病患進行皮膚諮詢、看診及開立處方箋等醫療業務行為。（二）乙○○復基於意圖為自己不法所有之概括犯意，連續於(1)八十八年三月中旬，在高
    雄市○○○路二百二十八號七樓之二，即其任職之佳聯公司內，持上揭偽造之外
    科專科醫師證書向該公司職員丁○○謊稱其具有醫師資格，因擬自行開業而需借
    款新台幣（下同）二十萬元，並約定一個月後清償，使丁○○陷於錯誤，而交付
    二十萬元。復於同年三月底，基於同一概括犯意，與丙○○、甲○○共同意圖為
    自己不法所有，一同至戊○○所屬之「活力美學」診所，由丙○○持啟新診所之
    名片、偽造之醫師證書，謊稱具有醫師資格，向戊○○應徵醫師，嗣後以共同投
    資活力美學健康診所需款孔急為由，向戊○○借款一百萬元，約定一個月後歸還
    ，使戊○○陷於錯誤，於同月二十九日匯款一百萬元入乙○○合作金庫高雄三民
    支庫之戶頭。詎事後屆期乙○○均未依約還款，經丁○○、戊○○催討後，亦不
    獲支付，並避不見面，丁○○、戊○○因發覺有異乃分別向佳聯公司、朋友查詢
    ，而獲知乙○○並無醫師資格，始知受騙。
二、案經告訴人丁○○、戊○○委由告訴代理人徐萍萍律師訴請及臺灣高雄地方法院
    檢察署檢察官偵查起訴，被告乙○○經傳拘未著，經本院以九十年六月二十一日
    高貴刑敬緝字第六七八號通緝書通緝，經警緝獲到案。
    理  由
一、訊據被告乙○○固不否認於右揭時地，向告訴人丁○○、戊○○借款二十萬元、
    一百萬元等情，惟否認有違反醫師法、偽造文書及詐欺之犯意，辯稱：其並未對
    告訴人丁○○稱己有醫師執照，亦不知告訴人丁○○所提出之醫師證書從何而來
    ，另其向告訴人戊○○應徵時，已當面告知不具醫師資格，受雇於「活力美學」
    時，其職務範圍並非醫療行為，故無須有醫師執照。再告訴人丁○○所提出之處
    方箋並非其開立，亦無從事醫療行為云云。訊據被告丙○○、甲○○否認右揭犯
    罪事實，被告丙○○辯稱：被告乙○○去應徵時，其雖同去，但談投資是被告乙○○談的，其不知情；其並未與被告丙○○共同詐欺云云；被告甲○○辯稱：是
    被告乙○○叫伊去活力美學擔任護士，伊並不知情；亦未與被告乙○○共同詐欺
    云云。
二、惟查：（一）被告乙○○並無合法醫師資格，其持以向佳聯公司應徵所使用偽造
    之外科專科醫師證書、醫師證書皆係自佳聯公司、佳聯診所留存之人事資料中提
    出，此經告訴人丁○○、證人即佳聯公司業務部經理吳獻祥指證明確，又該二張
    證書上均有被告乙○○之照片，此有前揭醫師證書二張在卷足憑，依常理而言，
    證書上之照片，應係使用者之照片，倘貼上他人照片，根本無法使用，再被告乙○○於偵查中第一次到庭時，亦自陳：其係醫師，自中國醫藥學院畢業等語。嗣
    告訴人丁○○提出其偽造之醫師證書後，始翻異前詞。而醫師證書係為證明有此
    執業資格，故該二張證書顯係被告乙○○於應徵時為證明其具有醫師資格而提出
    ，是其辯稱不知該證書從何而來等語，不足採信。又據行政院衛生署八十八年十
    二月二十二日衛署醫字第八八０七九四二號函稱：被告乙○○並無具有醫師資格
    及外科醫師資格，且外專醫字第００六六０二號外科專科醫師證書影本，該署未
    曾核發一節，有該函文一紙在卷足憑。況其自八十七年九月中旬起至八十八年三
    月底止，受雇於佳聯公司開設之佳聯診所擔任醫師，並為佳聯診所之病患進行診
    療、開立處方箋之事實，亦據證人即佳聯公司業務部經理吳獻祥證述綦詳，且被
    告乙○○對於前往佳聯診所就診皮膚之病患，曾開立需醫師處方才能使用之Ｒ８
    １０（即柔性潔膚乳），該Ｒ８１０因含Ｔｒｅｔｉｎｏｉｃ  ａｃｉｄ．１％
    之成分，應以藥品管理，此有行政院衛生署八十九年七月廿七日衛署藥字第八九
    ０三六五八一號函附卷可佐，而被告不具醫師資格，卻對佳聯診所之病患處方以
    Ｒ８１０之含藥性產品，自屬執行醫療業務之行為，此並有該診所之病歷影本九
    份、佳聯公司八十八年四月十九日佳聯（八八）第四號公告在卷可憑；即被告乙○○之後亦自承：外專醫字○○六六○二號外科專科醫師證書是我偽造的，我之
    前去佳聯公司只是做諮詢的工作，後來因為佳聯公司要販賣Ａ酸，需要外科專科
    醫師證書，所以我才偽造這張證書交給佳聯掛在牆上取信客戶之用，這張證書我
    是拿別人的證書經過影印後改貼我的照片後，改成我的證書，我並沒有偽刻衛生
    署的鋼印等語。（二）有關被告乙○○佯稱其係醫師，向告訴人詐財之事實，業
    據告訴人丁○○、戊○○指訴綦詳，並有證人吳佳季到庭證述：「被告乙○○來
    應徵時，被告丙○○、甲○○也有到診所來，被告乙○○表示其為醫師，並提出
    醫師執照，且當時與被告乙○○談投資時，職務是被告乙○○分配，由被告乙○○當院長，被告丙○○是業務經理，被告甲○○是護士」等語。此觀卷內所附被
    告乙○○應徵時使用之啟新診所名片上，其職稱係「醫師」一節自明，縱被告乙○○辯稱該名片非其所印製，然其使用該名片向告訴人戊○○應徵，自難謂無謊
    稱具有醫師資格以欺騙他人之犯意。而被告乙○○至「活力美學」應徵醫師時，
    被告甲○○、丙○○一同在場，被告甲○○並表示其係護士，又被告乙○○帶同
    告訴人戊○○至台南佳聯公司說明會，在現場進行問診行為時，被告甲○○、丙○○皆在現場幫忙收錢及拿藥一節，為被告丙○○、甲○○所自認，又告訴人戊○○在八十八年四月間與被告乙○○聯絡時，被告甲○○皆稱被告乙○○在開刀
    房或睡覺等情，亦據告訴人戊○○指述甚詳，而被告乙○○並不具醫師資格，在
    佳聯診所，亦僅為面部皮膚患者處方用藥，況佳聯診所僅設有診療室，並無開刀
    房，有佳聯公司及所附佳聯診所之照片十五紙附卷可參，被告乙○○自無在開刀
    房之事實，顯然被告甲○○有為被告乙○○欺矇告訴人之情。再被告乙○○與被
    告甲○○於八十三年間，即在高雄市三民區文雄醫院同事一年多，為被告甲○○
    、乙○○所自承，並有文雄醫院八十八年十一月十九日（８８）文雄字第０４５
    號函卷可考，被告甲○○自不得諉為不知被告乙○○非醫師；另被告乙○○於八
    十七年九月二十七日即以被告甲○○名義在臺南市○區○○路三段三○八巷九十
    四號四樓之一購屋，並兩人有時會居住於該地，為被告甲○○所自承（九十年九
    月十四日筆錄），復有建物登記謄本、土地登記謄本各乙份在卷可參，顯見其等
    二人關係密切；矧被告丙○○又是被告乙○○之弟弟，對被告乙○○有無具有醫
    師資格，自應知之甚詳，被告乙○○亦自承被告甲○○知其無醫師資格，而被告
    丙○○、甲○○二人辯稱不知情等語，自不足採信；被告丙○○與甲○○與被告
    乙○○復於八十八年三月底同往告訴人戊○○所屬之「活力美學」診所，向戊○○借款一百萬元，被告乙○○並自承將上開一百萬元拿去還七十萬元債務，一部
    分三十萬元定存郵局，但被盜領走，有報案（見偵查卷第六十五頁背面第十、十
    一行）；被告甲○○亦所承另三十萬元係存在伊名下之帳戶，但該帳戶係被告丙○○在使用；被告丙○○亦所承上開帳戶資料係其找代辦人代辦的，但不知錢為
    何會被領走等語（見九十年一月五日審理筆錄）；又被告乙○○交付告訴人之支
    票，其中八十八年五月四日交付之，以亞太商業銀行沙鹿分行為付款人，票載發
    票日為八十八年五月十日，票面金額為四十萬元之支票，於八十八年四月二十三
    日即遭拒絕往來，有該分行九十年九月二十日（９０）亞沙字第一八九號函在卷
    可佐，而被告乙○○仍於八十八年五月四日後交付，且其支票均於被告乙○○交
    付告訴人後一個多月即陸續遭退票甚至拒絕往來，亦有各該金融機構函在卷可證
    。綜上所述，被告丙○○、甲○○二人與被告乙○○以醫師之名對他人行騙詐財
    ，有犯意聯絡灼然至明，被告三人前揭辯解，自不足採。此外，復有匯款單一紙
    、醫師名片二張、偽造之醫師證書二張、佳聯診所病歷表九份、處方箋乙紙、支
    票三紙在卷可憑。事證明確，被告三人犯行洵堪認定，應予依法論科。
三、核被告乙○○上開（一）之犯行所為，係犯刑法第二百十六條、第二百十二條之
    行使偽造證書罪及報反醫師法第二十八條第一項前段之罪。其偽造證書之低度行
    為行使偽造文書之高度行為所吸收，不另論罪；，上揭二罪間，有方法結果之牽
    連關係，應依牽連犯之規定，從一重以違反醫師法第二十八條第一項前段之罪論
    處。又被告乙○○、丙○○、甲○○三人上述（二）犯行所為，均犯刑法第三百
    三十九條第一項、第二百十六條、第二百十二條之罪。被告三人所犯行使偽造證
    書罪及詐欺取財罪間，有方法結果之牽連關係，應依牽連犯之規定，從一重以詐
    欺取財罪論處。而被告三人間，就此部分有犯意之聯絡及行為之分擔，為共同正
    犯。另被告乙○○先後多次犯行，時間緊接，手法相同，所犯係構成要件相同之
    罪，顯係基於概括犯意為之，應依連續犯論以一罪，並依法加重其刑。再被告乙○○所犯違反醫師法之罪、與共同連續詐欺取財罪間，犯意各別，行為亦殊，應
    予分論併罰。爰審酌被告三人素行尚可，被告乙○○竟偽造醫師證書從事醫療業
    務，又連續行騙，惡性非輕，又經緝獲始到案；被告丙○○與被告乙○○有兄弟
    情誼，被告甲○○與被告乙○○有相當交情，渠等三人共同詐欺之情節，所詐得
    之金額，並渠等三人犯後之態度及其他一切情狀，分別量處如主文所示之刑，並
    就被告乙○○所處之刑，定其應執行刑、被告丙○○、甲○○所處之刑分別諭知
    易科罰金之折算標準，以示懲儆。
四、被告丙○○、甲○○於行為後，刑法第四十一條業於九十年一月十日修正公布施
    行，並於同年月十二日生效，依修正前之刑法第四十一條規定：「犯最重本刑為
    三年以下有期徒刑以下之刑之罪，而受六個月以下有期徒刑或拘役之宣告，因身
    體、教育、職業或家庭之關係，執行顯有困難者，得以一元以上三元以下折算罰
    金」，惟修正後之刑法第四十一條第一項規定「犯最重本刑為五年以下有期徒刑
    以下之刑之罪，而受六個月以下有期徒刑或拘役之宣告，因身體、教育、職業或
    家庭之關係或其他正當理由，執行顯有困難者，得以一元以上三元以下，易科罰
    金。但確因不執行所宣告之刑，難收矯正或難以維持法秩序者，不在此限」。比
    較上開新舊法，修正後之刑法第四十一條第一項就得宣告易科罰金之範圍較修正
    前之舊法之廣，是依刑法第二條第一項前段規定，自應適用裁判時之法律即修正
    後之刑法第四十一條第一項規定宣告易科罰金之折算標準。
據上論斷，應依刑事訴訟法第二百九十九條第一項前段、醫師法第二十八條第一項前
段、刑法十一條前段、第二十八條、第五十六條、第二百十六條、第二百十二條、第
三百三十九條第一項、第五十五條、第五十一條第五款、第二條第一項前段、修正後
第四十一條第一項、罰金罰鍰提高標準條例第一條前段、第二條，判決如主文。
本案經檢察官黃彩秀到庭執行職務。
中      華      民      國      九十      年      十一    月    三十    日
                                  臺灣高雄地方法院刑事第六庭
                                      法  官  張世賢
右正本證明與原本無異。
如不服本判決，應於判決送達後十日內，向本院提出上訴狀。
                                      書記官  蔡琬玲
中      華      民      國      九十      年      十一    月    三十    日
附錄所犯法條：
中華民國刑法第二百一十二條
 (偽造變造特種文書罪)
偽造、變造護照、旅券、免許證、特許證及關於品行、能力服務或其他相類之證書、
介紹書，足以生損害於公眾或他人者，處一年以下有期徒刑、拘役或三百元以下罰金
。
中華民國刑法第二百一十六條
 (行使偽造變造或登載不實之文書罪)
行使第二百十條至第二百十五條之文書者，依偽造、變造文書或登載不實事項或使登
載不實事項之規定處斷。
中華民國刑法第三百三十九條
 (普通詐欺罪)
意圖為自己或第三人不法之所有，以詐術使人將本人或第三人之物交付者，處五年以
下有期徒刑、拘役或科或併科一千元以下罰金。
以前項方法得財產上不法之利益或使第三人得之者，亦同。
前二項之未遂犯罰之。
醫師法第二十八條
未取得合法醫師資格，擅自執行醫療業務者，處一年以上三年以下有期徒刑，得併科
新台幣三萬元以上十五萬元以下罰金，其所使用之藥械沒收之。但合於左列情形之一
者，不在此限：
一  在中央衛生主管機關認可之醫院，於醫師指導下實習之國內醫學院、
    校學生或畢業生。
二  在醫療機構於醫師指示下之護士﹑助產士或其他醫事人員。
三  合於第十一條第一項但書規定者。
四  臨時施行急救者。
犯前項之罪因而致人傷害或死亡者，應依刑法加重其刑至二分之一，並負損害賠償之
責。


司法院資訊處製作；財團法人民間司法改革基金會備份。
